【裁判字號】    95,訴,1005
【裁判日期】    951117
【裁判案由】    給付工程款
【裁判全文】
臺灣臺中地方法院民事判決  95年度訴字第1005號
原      告  璨宏工程有限公司
法定代理人  張文卿
訴訟代理人  丁○○律師
被      告  橋郁工程有限公司
法定代理人  丙○○
訴訟代理人  甲○○
            陳兆瑛律師
上列當事人間請求給付工程款事件，本院於民國95年11月1日言
詞辯論終結，判決如下：
    主    文
被告應給付原告新台幣捌拾參萬肆仟伍佰肆拾肆元，及自民國九
十五年三月十日起至清償日止，按週年利率百分之五計算之利息
。
訴訟費用由被告負擔。
本判決於原告以新台幣貳拾柒萬捌仟元供擔保後，得假執行。但
被告以新台幣捌拾參萬肆仟伍佰肆拾肆元為原告預供擔保後，得
免為假執行。
    事實及理由
甲、程序方面：
    按當事人喪失訴訟能力或法定代理人死亡或其代理權消滅者
    ，有法定代理人或取得訴訟能力之本人，於得為承受訴訟時
    ，應即為承受訴訟之聲明，民事訴訟法第170條、第175條分
    別定有明文。查本件原告之法定代理人已於民國（下同）95
    年2月16日變更為張文卿，是其於95年5月23日具狀聲明承受
    訴訟，核與前開規定相符，應予准許。
乙、實體方面：
一、原告起訴主張：被告公司之代表甲○○於94年10月初主動與
    原告公司工務經理己○○接觸，洽請原告施作「立鉅國際肆
    樓住宅新建工程（乙區龍捲風）」之水電工程，當時雙方口
    頭談妥以每戶新台幣（下同）8萬元為系爭水電工程（不含
    公共設施及消防電、監視系統）之承包價格，原告並於同年
    10月11日開始進場施作。嗣於原告進場施作後，被告公司代
    表甲○○，卻要求原告需連同公共設施之水電工程及消防電
    、監視系統一併施作，原告遂表示此已超出當初口頭約定範
    圍，若要追加施作，每戶之工程款需追加至95,000元，但被
    告並不同意，被告公司代表甲○○旋即親自到原告公司找工
    務經理己○○協商，最後雙方同意以每戶追加至9萬元施作
    ，惟事後被告卻又藉故推託，此乃雙方未曾書立書面契約之
    緣由。而被告遲不簽訂書面契約，顯見被告毫無合作誠意，
    原告迫於無耐，乃請被告接手後續工程，雙方遂同意原告自
    同年12月20日退場，因原告公司已施作之工程尚有未請款部
    分，故雙方代表（即被告公司甲○○及原告公司己○○）乃
    於12月26日於工地福利社結算被告公司應給付之工程款，雙
    方為計算方便，乃依循工程慣例，同意依工人出工次數計算
    工程款，並簽訂協議書，依該協議書內容，扣除被告已給付
    之款項後，則被告尚應給付原告834,544元，為此爰依上該
    協議書之法律關係提起本訴等語。並聲明：(1)被告應給付原
    告834,544元，及自支付命令繕本送達翌日起至清償日止，
    按年息百分之五計算之利息。(2)願供擔保，請准宣告假執行
    。
二、被告則以：原告所提之系爭協議書並非兩造就變更工程給付
    計價方式之協議。系爭協議書雖有被告公司代表甲○○簽名
    其上，但此是當時係因原告公司工務經理己○○向甲○○稱
    該文件是工地工務所要給原告公司內部作為工地工人出工時
    數登記之憑證，需由上包廠商簽名其上以為證明真實之用，
    且因系爭協議書上原所列之加班時數等浮報過高，甲○○不
    願為其作為證明，故由己○○在該協議書下方另列明細，經
    甲○○更改部分金額後，才簽名其上。另若依原告所稱係以
    點工方式計算工程款，則將超出依原告所提出之請款比例表
    （見被證五）所列金額達30餘萬元，依一般常理經驗，被告
    不可能同意以點工方式來計算工程款，且為免工程糾紛發生
    ，雙方皆明知須嚴謹訂定工程合約，豈會僅以一紙估價單，
    臚列數項目即請求180餘萬元，此一作法與一般工程習慣有
    異，更與一般經驗法則相悖。又原告所提出之出工次數、出
    勤表係由原告自行製作，其內容真偽無法確定，顯有虛報出
    工時數之嫌。再者，原告施作至2F頂版RC配管完成後即退場
    ，其中BL-RC配管部分由被告所施作，按廠商請款比例表，
    原告施作範圍為第1至3項，可請款金額為1,497,60 0元（未
    稅），扣除第1項BL-RC配管部分由被告施作，為187,200元
    ，計總可請款為1,310,400元（未稅），期間原告已請領998
    ,400 元（已稅為1,048,320元），尚有未請領款項312,000
    元（未稅）。惟原告退場後，被告接手施作，發現原告施工
    部分瑕疵甚多，經被告以電話通知原告就工程有瑕疵部分並
    請求修補，但原告置之不理，故由被告逕就瑕疵部分進行修
    補，共花費987,800元，就此部分被告主張與原告所未請領
    之工程款互為相抵等語，資為抗辯。並聲明：(1)原告之訴駁
    回。(2)如受不利判決，願供擔保，請准免為假執行。
三、本件兩造不爭執之事項：
  (一)原告公司於94年10月11日進場施作「立鉅國際肆樓住宅新建
    工程（乙區龍捲風）」之水電工程，嗣雙方同意原告公司於
    94年12月20日退場。
  (二)被告已給付系爭工程款計1,048,320元（含稅）予原告公司
    。
  (三)原證二協議書（估價單）上，被告公司之代理人甲○○確有
    簽名，且係與原告公司代理人己○○於94年12月26日同日簽
    名於上。
  此外，復有協議書（估價單）影本、被告提出之工程合約書、
  原告提出之合約書、統一發票、支票及支票收訖簽回單（即被
  證七、被證八）等件在卷可稽，得作為本件判斷之基礎。
四、本件兩造爭執所在厥為：原告所提出之上開估價單（95年5
    月23日準備書一狀所附證物二）是否為兩造就系爭工程款給
    付之約定？茲說明如下：
  (一)按承攬乃當事人約定，一方為他方完成一定之工作，他方俟
    工作完成給付報酬之契約，為民法第490條所明定；又承攬
    契約並非要式契約，僅須雙方當事人就承攬之工作內容達於
    意思表示合致時，承攬契約即有效成立。最高法院91年度台
    上字第672號判決要旨可資參考。查本件兩造分別提出之系
    爭工程契約書（見被證一及被證三），就工程範圍及工程總
    價之記載或有不同，惟就系爭工程之工程名稱及地點則屬相
    同；其次，就各該契約書所附廠商請款比例表中估驗項目欄
    所載原告應施作之項目則大致相同，是此部分工作內容兩造
    間應已達意思表示合致。另參酌原告主張其於同年10月11日
    即開始進場施作，而被告公司代表甲○○，嗣竟要求原告就
    公共設施之水電工程一併施作，並僅願再給付8萬元之工程
    款，復於同年10月20日將其片面書立之合約書（即被證一）
    以電子郵件方式寄送予原告，原告對於被告片面更改合約內
    容並無法接受，旋即於同年10月底將兩造當初口頭承諾之條
    件明文化，並用印後送至被告公司，惟被告公司卻藉故拖延
    ，遲不用印。被告卻又要求原告需施作消防電及監視系統部
    分，原告遂表示此已超出當初口頭約定範圍，若要追加施作
    ，每戶之工程款需追加至95,000元，但被告並不同意，雖被
    告公司代表甲○○旋又親自到原告公司找工務經理己○○協
    商，最後雙方同意以每戶追加至9萬元施作，但事後被告卻
    又藉故推託，因而至今兩造間未曾就系爭工程書立書面契約
    等情，有卷附兩造分別提出之契約書可憑。
  (二)另原告主張其已進場進行系爭工程施作，但被告卻遲不願簽
    訂書面契約，顯見被告毫無合作誠意，原告遂請被告接手後
    續工程，嗣雙方同意原告自同年12月20日退場等情，亦為兩
    造所不爭執。且原告就先前所施作系爭工程BL、BFRC配管及
    1F頂版RC配管部分請款，被告亦同意依原告之申請給付工程
    款等情，亦有工程款申請書、工程計價申請單、統一發票、
    支票及支票收訖簽回單等件附卷可稽，並為被告所不爭執，
    足徵原告確有完成部分工作，且原告亦已給付部分工程款等
    情屬實。
  (三)原告主張其退場時已完成之系爭工程進度：除前開所已領得
    工程款部分外，尚有2樓頂版RC配管、3樓頂版RC配管完成50
    %、BF至2樓穿線完成80%，惟當原告於退場後向被告請款時
    ，被告卻拒絕支付，並藉口未完成如此多之工程，又因系爭
    工地已由被告另行僱工進場施作，無法請人估驗原告所已完
    成之進度；雙方遂另行協議以原告施工期間工人出工人次計
    算總工程款，再扣除原告已領款部分等情，並提出系爭協議
    書影本為憑。查雙方確已同意原告自94年12月20日退場，而
    原告確有已施作之系爭工程尚有未請款部分，為兩造所不爭
    執。而原告主張雙方代表（即被告公司甲○○及原告公司己
    ○○）乃於94年12月26日於系爭工地福利社結算被告公司應
    給付之工程款，雙方為計算方便，乃依循工程慣例，同意依
    工人出工次數計算工程款，並簽訂協議書，依該協議書內容
    ，扣除被告已給付之款項，則被告尚應給付原告834,544元
    等情，並提出出勤表為證，且證人己○○、戊○○及乙○○
    亦到庭證書明確，而證人甲○○就其在系爭協議書上簽名一
    事不否認。雖證人甲○○到庭證稱：當初，他說要回去公司
    報帳，要我幫他簽；協議書原本會在我這邊，是因為我認為
    我想說大家各拿一份，我也不知道我為何拿原本；我不曉得
    己○○為何拿出工表給我云云，然查，被告法定代理人於本
    院審理第一次出庭時供稱：「現場與業主、廠商、小包接洽
    都是由甲○○負責等語」；證人甲○○於該次代表被告出庭
    時亦陳稱：「估價單（即系爭協議書）有我的簽名沒錯，證
    實確實有工人進場施工」；「單價部分，是原告要求要2000
    元，我就依照他的要求這樣寫。因為我原來也不讚同他們之
    前提出的2200元，我表示沒有這個行情。至於，我為何要依
    照他的要求寫2000元，我不知道要怎麼說。估價單上己○○
    也有在我的簽名旁邊書寫，時間是94年12月26日。」（見本
    院95.5.23言詞辯論筆錄），足見證人甲○○確有代表被告
    公司之權限，並在系爭協議書上簽名屬實，且證人甲○○有
    在該協議書上記載「（-6500）」及總額「1,882,864」等數
    字，並於雙方代表簽名後收執原本，而由原告之代表己○○
    拿取影本等情，核與其所辯稱此項協議書之簽訂係為己○○
    要向其公司報帳等語不符，是其所辯，自難採信。
  (四)查原告確有就系爭工程施作並完成部分工程項目，且被告亦
    已支付部分工程款項，已如前述，本件兩造間為計算剩餘應
    給付之工程款項而依工程慣例以點工之方式計算，乃因原告
    退場後，被告為使工程繼續進行，已由被告僱工進場施作，
    致無從估驗已完成之工程進度，而不得已之作法，尚屬合理
    ，且經由雙方之代表人進行協商而後簽名，且被告之代表甲
    ○○確亦於協商中表示意見而達成共識，如：另料五金扣65
    00元，工資單價改為2000元，並由甲○○記載總額等，皆堪
    認被告已參與協商屬實。
  (五)至於被告所提出之進度表及瑕疵記錄等，皆為其所自行記載
    ，且未告知原告，另電話記錄1紙，亦係被告自行記載內容
    ，原告否認有告知工程瑕疵，是被告就此部分既未能舉證以
    實其說，則其所辯，殊難採信。
  (六)給付有確定期限者，債務人自期限屆滿時起，負遲延責任。
    給付無確定期限者，債務人於債權人得請求給付時，經其催
    告而未為給付，自受催告時起，負遲延責任。其經債權人起
    訴而送達訴狀，或依督促程序送達支付命令，或為其他相類
    之行為者，與催告有同一之效力。民法第229條第1項、第2
    項定有明文。又遲延之債務，以支付金錢為標的者，債權人
    得請求依法定利率計算之遲延利息。但約定利率較高者，仍
    從其約定利率。應付利息之債務，其利率未經約定，亦無法
    律可據者，週年利率為百分之五，民法第233條第1項、第20
    3條亦有明文。本件原告對被告之工程款債權，核屬無確定
    期限之給付，自應經原告之催告而未為給付，被告始負遲延
    責任。是原告請求自支付命令送達被告之翌日即95年3月10
    日起至清償日止，按週年利率百分之五計算遲延利息，核無
    不合。
五、綜上所述，原告本於上開承攬協議之法律關係，對被告請求
    工程款834,544元，及自95年3月10日起至清償日止，按週年
    利率百分之五計算之利息，洵屬適法，為有理由，應予准許
    。
六、兩造均陳明願供擔保，聲請宣告假執行或免為假執行，經核
    均無不合，爰分別酌定相當之擔保金額准許之。
七、本判決事證已臻明確，兩造其餘攻擊防禦方法，核與本判決
    結果不生響影，爰不一一論駁，附此敘明。
八、據上論結，本件原告之訴為有理由，依民事訴訟法第78條、
    第390條第2項、第392條第2項，判決如主文。
中    華    民    國    95    年    11    月    17    日
                  民事第四庭    法  官  夏一
尚正本係照原本作成。
如對本判決上訴，須於判決送達後20日內向本院提出上訴狀。
中    華    民    國    95    年    11    月    17    日
                                書記官


司法院資訊處製作；財團法人民間司法改革基金會備份。
